【裁判字號】    92,台上,6759
【裁判日期】    921204
【裁判案由】    違反毒品危害防制條例
【裁判全文】
最高法院刑事判決                              九十二年度台上字第六七五九號
    上  訴  人  甲○○
                        （另案在臺灣臺南監獄執行）
    選任辯護人  禎和律師
右上訴人因違反毒品危害防制條例案件，不服臺灣高等法院臺南分院中華民國九十二
年九月十日第二審更審判決（九十二年度上更(二)字第二八九號，起訴案號：臺灣臺南
地方法院檢察署九十年度偵字第一二七五八號「原判決贅載八十八年度偵字第七七七
號」），提起上訴，本院判決如左：
    主  文
原判決撤銷，發回臺灣高等法院臺南分院。
    理  由
本件原判決認定上訴人甲○○綽號「大頭」，意圖營利，並基於販賣第一級毒品海洛
因之概括之犯意，以向友人王怡順借用之0000000000號行動電話，作為販
賣海洛因之聯絡工具，藉此與服刑期間認識之陳容成取得聯繫後，於民國八十七年十
二月十一日，在屏東縣里港鄉塔樓村光明巷十號自宅，以新台幣（下同）三萬元之價
格，販賣第一級毒品海洛因二包（每包五分裝）予陳容成（因陳容成到屏東之來回車
資須二千元，其向上訴人購買一包海洛因之價格雖是一萬五千元，但上訴人會扣除每
次來回車資二千元，實際一包賣一萬五千元之海洛因，僅付一萬三千元，另一包價款
積欠未付）。嗣上訴人於八十八年一月五日下午三時許，又在上開住處，以一萬五千
元之價格，販賣海洛因一包（五分裝）予陳容成，同樣扣除車資二千元，實際亦收取
一萬三千元；上訴人復於八十八年一月七日中午與陳容成取得聯繫後，約定當日上訴
人至臺南參加婚宴為毒品之交易，然同（七）日下午四時許，陳容成在臺南市○○路
○段與公園北路口，為警查獲施用海洛因犯行，乃供出彼此約定交易毒品之情事，而
於同（七）日晚七時三十分許，埋伏於現場之警員在臺南市○○路○段與本田街口（
即上訴人與陳容成約定交易之地點），於上訴人與陳容成尚未交易時當場查獲，致該
次販賣未得逞。並在上訴人駕駛車號ＷＰ｜二四八三號自用小客車之排檔桿裡，查獲
上訴人約定要販賣予陳容成之海洛因六包（合計淨重九‧一六公克，包裝重二‧０七
公克）及大夾鏈袋一包（內有小夾鏈袋四十八個、分裝匙一支、葡萄糖一包及剪刀一
支）、門號0000000000號行動電話一具等情。因將第一審諭知上訴人無罪
之判決撤銷，改判論處上訴人連續販賣第一級毒品罪刑（處有期徒刑十五年），固非
無見。
惟查：（一）有罪判決書之事實一欄為適用法令之根據，凡於適用法令有關之事實必
須詳為記載，始足為適用法令之基礎。原判決於事實欄內，就上訴人於被查獲當日，
是否已與陳容成達成買賣海洛因之合意，其約定之交易數量、價金各如何？此等與上
訴人已否著手於販賣毒品犯罪構成要件之行為有重要關係之事項，均未具體認定記載
，致其就該部分事實論上訴人以販賣第一級毒品未遂罪，是否妥適，無憑判斷，本院
前次發回意旨，即已指摘及此，原判決仍未補正，致原有之違法瑕疵，依舊存在。（
二）審理事實之法院，對於案內與認定事實、適用法律、罪名成立與否或於公平正義
之維護或對被告之利益有重大關係之一切證據，除認為不必要者外，均應詳為調查，
然後基於調查所得之心證以為判斷之基礎；苟與認定事實、適用法律有重要關係，或
於公平正義之維護或對被告之利益，有重大關係之事項，在客觀上認為應行調查之證
據，又非不易調查或不能調查，而未依法加以調查，率予判決者，即有刑事訴訟法第
三百七十九條第十款規定所稱應於審判期日調查之證據未予調查之違法。依原判決理
由說明，係採納證人陳容成之證述，作為認定上訴人曾連續販賣第一級毒品海洛因予
陳容成之證據資料。但陳容成於偵審供稱：「（問：扣案十九包海洛因何來﹖）我向
甲○○買一包五分重，分十九包，供自己吸食用」、「（問：一月七日扣得的毒品何
來﹖）那些是我先前向被告購買，沒有使用完，留下來的」、「（問：所稱先前，是
指何時購入的那一次﹖是八十七年十二月十一日購入的﹖或是八十八年一月五日購入
的那次﹖）都有」（見偵七七七號卷第八頁、第一審卷第二宗第一０六頁、第一０七
頁），如若無誤，顯意指警方於八十八年一月七日在台南市○○路○段與公園北路攔
查陳容成時，於其身上查獲扣案含袋共重六點二公克之白色粉末十九包，係陳容成先
後於八十七年十二月十一日、八十八年一月五日向上訴人購得。則警方在陳容成身上
搜獲扣案之上開白色粉末是否確係海洛因﹖攸關上訴人販賣予陳容成者是否係第一級
毒品海洛因，自有調取上開證物送請專業機關鑑定確認之必要，原判決就與認定事實
、適用法律及被告利益有重大關係，且非不易調查或不能調查之上開證據，未加調查
，，即遽爾為不利於上訴人之認定，自有證據調查未盡之違法。（三）有罪判決書之
事實一欄，為判斷其適用法令當否之準據，法院應將依職權認定與論罪科刑有關之事
實，翔實記載，然後於理由內逐一說明其憑以認定之證據，並使事實認定與理由說明
，互相適合，方為合法。倘事實認定與理由說明，不相一致，或事實與理由欄內之記
載，前後不符，按諸刑事訴訟法第三百七十九條第十四款後段規定，均屬判決理由矛
盾之當然違背法令。依原判決理由說明，其係依憑證人陳容成及查獲本案員警俞緯雄
之證述，認定上訴人於八十八年一月七日與陳容成談妥，以一萬五千元之對價售賣五
分海洛因予陳容成。惟證人陳容成證稱：「（問：所陳述之五分為何單位，重量為何
﹖）應該是平日秤金重的半錢」、「（問：你說的毒品五分重是幾公克﹖）五分是一
錢的一半」（見第一審卷第一０三頁、原審卷第九六頁），如若屬實，則其所稱之五
分應係指半台錢，依此基礎核算，五分乃重約一點八七五公克，此與原判決事實認定
：「查獲甲○○約定要販賣予陳容成之海洛因六包（合計淨重九．一六公克，包裝重
二．０七公克）」，顯非一致，有判決理由矛盾之違法。（四）當事人在審判期日前
，或審判期日，聲請調查之證據，如法院未予調查，又未認其無調查之必要，以裁定
駁回，或於判決理由內予以說明，其所踐行之訴訟程序，自屬於法有違。原判決係以
：「證人黃金宗於九十一年六月二十六日在原審（指第一審）作證時竟能清晰記憶在
二、三年前上訴人於八十八年一月五日下午三時許在他家之事情，又非特別記憶深刻
之事，顯然有違一般經驗法則」，說明證人黃金宗之證言不實，不能作為有利於上訴
人之認定。但上訴人在原審已針對此（即黃金宗何以對八十八年一月五日下午上訴人
曾否至其住處乙事記憶深刻）聲請再次傳喚證人黃金宗到庭作證（見原審卷第九九頁
），原審就此未予調查，復未以裁定駁回或於判決理由內加以說明，其踐行之訴訟程
序，於法有違。（五）原判決係以證人俞緯雄證稱：「我們當時與證人陳容成擦身而
過，他一直闖紅燈，我們後面尾隨，到西門路與公園北路路口，把陳容成攔下，盤查
他的身分之後，發現他有毒品前科，就以語帶利誘的方式，請他把身上的東西拿出來
，他就將其身上的毒品交出來給我們」、「（問：當時交出何物？）海洛因、分裝匙
、分裝袋。我們問他這些東西何用。剛好，陳容成的朋友打電話來，說要向他分取一
些毒品來吸用，我們告訴他，如果這樣，不如，你供出上手。他就供出在場被告甲○
○為他的上手，講完沒有三分鐘，甲○○就來電給陳容成，陳容成指著接通的行動電
話比說就是此人，陳容成在說電話時，說要向甲○○再調五分。我問陳容成，為何你
與對方如此容易便完成交易？陳容成告訴我，他們在當日中午就已經約好該筆交易，
正好甲○○當日要來台南讓人家請客，所以才會約在台南交易，甲○○來電，就是要
確認陳容成所要的數量及交貨處所」（見第一審卷第二宗第五十八頁至第六十二頁）
，與證人陳容成證述情節相符，說明：「上訴人係於八十八年一月七日上午先與陳容
成取得聯繫後，陳容成再為警察查獲，且查獲當次上訴人與陳容成已約定交易五分海
洛因價錢一萬五千元，然因警方於交易前即查獲，致交易未成」，惟證人陳容成就此
次交易之過程乃證稱：「我被捕後，甲○○來電，告訴我，他已經到達何處了。那些
電話沒有談論毒品，因為中午已經聯絡好了，他只是來電告訴我，他已經到達何地點
了」、「（問：到達時有無問他毒品有無帶來？）我只問他有沒有帶來而已，沒有問
毒品有沒有帶來，他回答說有帶來」（見第一審卷第二宗第一０五頁），此與證人俞
緯雄上引證言，並不完全相符（即就陳容成曾否在電話中提到毒品及表示擬向上訴人
購買五分海洛因等事，所為之證述不同），原判決對上開相互歧異之證述，未加取捨
，即認定證人陳容成、俞緯雄所證相符，而併採納相互歧異之前開證述，作為判決之
基礎，其採證法則之運用，難謂適法。以上，或係上訴意旨所指摘，或為本院得依職
權調查之事項，應認原判決仍有撤銷發回更審之原因。
據上論結，應依刑事訴訟法第三百九十七條、第四百零一條，判決如主文。
中      華      民      國    九十二    年     十二     月      四      日
                              最高法院刑事第一庭
                                  審判長法官  施  文  仁
                                        法官  林  永  茂
                                        法官  蕭  仰  歸
                                        法官  林  茂  雄
                                        法官  呂  永  福
      右正本證明與原本無異
                                              書  記  官
中      華      民      國    九十二    年     十二     月     十一     日
                                                                        Ｒ


司法院資訊處製作；財團法人民間司法改革基金會備份。
